【裁判字號】    89,訴,704
【裁判日期】    891204
【裁判案由】    返還不當得利等
【裁判全文】
臺灣嘉義地方法院民事判決  八十九年度訴字第七○四號
    原      告  丙○○○
    訴訟代理人  乙○○
    被      告  丁○○
                甲○○
右當事人間請求返還不當得利等事件，本院判決如左：
    主    文
原告之訴及假執行之聲請均駁回。
訴訟費用由原告負擔。
    事    實
甲、原告方面：
  一、聲明：
  （一）被告丁○○應給付原告租金新台幣（下同）五十一萬元，並應將坐落嘉義市
        ○區○○里○○鄰○○街三四七號房屋返還與原告，且自民國八十九年七月
        一日起至返還房屋日止，按月給付五千元計算之損害金，及均自八十九年七
        月一日起至清償日止，按年利率百分之五算付利息。
  （二）被告甲○○應給付原告租金四十八萬元，並應將坐落嘉義市○區○○里○○
        鄰○○街三四九號房屋返還與原告，且自八十九年七月一日起至返還房屋日
        止，按月給付五千元計算之損害金，及均自八十九年七月一日起至清償日止
        ，按年利率百分之五算付利息。
  （三）原告願供擔保，請准宣告假執行。
  二、陳述：
  （一）坐落嘉義市西區○○○○街三四七號、三四九號房屋（下稱系爭房屋）均為
        原告所有，兩造原係租賃關係，其後租約屆滿雙方未續定書面租約而成為不
        定期限租賃關係，依原租賃契約內容，約定之租金為每月五千元。詎被告丁
        ○○、甲○○分別自八十一年元月起及八十一年六月起，以系爭房屋已非原
        告所有，拒向原告繳交房租迄今，惟系爭房屋雖經嘉義市政府徵收，迄今所
        有權仍屬原告所有，被告自應依約每月繳交五千元租金予原告。
  （二）又原告於八十九年六月十二日分別以存證信函向被告催繳租金，並依民法第
        四百四十條終止前開不定期租賃關係，被告自自八十九年七月一日起即無權
        占用原告之房屋，爰依民法第七百六十七條規定，請求被告返還房屋，並依
        不當得利之法律關係，請求被告自占用日起賠償原告每月租金五千元所受損
        害。
  （三）對被告抗辯所為之陳述：
    １．被告丁○○、甲○○分別自八十一年元月、八十一年六月起未繳交房租，原
        告於八十一年十二月間曾二次向嘉義市政府西區調解委員會請求調解，本件
        租金之請求權時效因而中斷，不受民法第一百二十六條之限制。
    ２．又原告所有之系爭房屋雖經徵收，惟租賃契約不以房屋所有權人為限，被告
        依租賃關係仍應給付租金，且系爭房屋原告仍在用，嘉義市政府亦向原告收
        取使用補償金。
  三、證據：提出房屋稅籍證明書二份、存證信函六件、嘉義市西區區公所函、聲請
      狀、使用補償金收入繳款書、營利事業登記證、嘉義市營業人銷售額與稅額申
      報書各一件。
乙、被告方面：
  一、聲明：
  （一）原告之訴駁回。
  （二）如受不利之判決，願供擔保請准宣告免予假執行。
  二、陳述：
  （一）被告承租之系爭房屋，於八十一年一月已經嘉義市政府徵收為公園預定地，
        並發放徵收費及住戶遷移費完畢，系爭房屋已非原告所有，原告已失其出租
        人之地位，有何權利提起本訴？
  （二）退而言之，縱原告主張有理由，然逾五年以上部分之租金請求權已因時效消
        滅，而不得主張。
  三、證據：提出征收土地各項補償費明細表一件、台灣省嘉義市政府函二件，並聲
      請查詢系爭房屋徵收情形。
丙、本院依職權函查本院提存所本件房屋徵收補償費是否辦理提存。
    理    由
一、按訴狀送達後，原告不得將原訴變更或追加他訴，但被告於訴之變更或追加無異
    議，而為本案之言詞辯論者，視為同意變更或追加，民事訴訟法第二百五十五條
    第一項本文、第二項定有明文。本件原告起訴係依無權占有及不當得利起請求被
    告給付不當得利損害金，並返還房屋，嗣於訴訟進行中，變更為依租賃契約、無
    權占有及不當得利等法律關係，請求被告給付租金、不當得利損害金及返還房屋
    ，被告對此無異議，而為本案言詞辯論，依上開規定，視為同意訴之變更，合先
    敘明。
二、本件原告起訴主張：系爭房屋為原告所有，兩造原係租賃關係，其後租約屆滿雙
    方未續定書面租約而成為不定期限租賃關係，依原租賃契約內容，約定之租金為
    每月五千元，被詎告丁○○、甲○○分別自八十一年元月起及八十一年六月起，
    以系爭房屋已非原告所有，拒向原告繳交房租迄今，惟系爭房屋雖經嘉義市政府
    徵收，迄今所有權仍屬原告所有，被告自應依約每月繳交五千元租金予原告。又
    原告於八十九年六月十二日分別以存證信函向被告催繳租金，並依民法第四百四
    十條終止前開不定期租賃關係，被告自八十九年七月一日起即無權占用原告之房
    屋，爰依民法第七百六十七條規定，請求被告返還房屋，並依不當得利之法律關
    係請求被告自占用日起賠償原告每月租金五千元所受損害等語。被告則以：被告
    承租之系爭房屋，於八十一年一月已經嘉義市政府徵收為公園預定地，並發放徵
    收費及住戶遷移費完畢，系爭房屋已非原告所有，原告已失其出租人之地位，無
    權提起本訴，又退而言之，縱原告主張有理由，然逾五年以上部分之租金請求權
    因時效消滅，亦不得主張等語置辯。
三、查原告主張主張系爭房屋原為原告所有，兩造原係租賃關係，其後租約屆滿雙方
    未續定書面租約而成為不定期限租賃關係，依原租賃契約內容，兩造約定之租金
    為每月五千元，被詎告丁○○、甲○○分別自八十一年元月起及八十一年六月起
    ，以系爭房屋已非原告所有，拒向原告繳交房租等事實，為兩造所不爭執，堪信
    為真實。
四、按徵收土地時，其改良物應一併徵收；被徵收土地之所有權人，對於其土地之權
    利義務，於應受補償發給完竣時終止，在補償費未發給完竣以前，有繼續使用該
    土地之權，土地法第二百十五條第一項、二百三十五條定有明文。又出租人於租
    賃物交付後，承租人占有中，縱將其所有權讓與第三人，其租賃契約，對於受讓
    人仍繼續存在，為八十九年四月二十一日修正前民法第四百二十五條所明定。再
    出租人於租賃物交付後，將其所有權讓與第三人時，其租賃契約既對於受讓人繼
    續存在，則在承租人與受讓人間，自無須另立租賃契約，於受讓之時當然發生租
    賃關係，迭經最高法院著有二十三年上字第三０九二號判例、四十四年台上字第
    三０號判例、四十一年台上字第二一００號判例可參。本件被告對兩造間原有租
    賃關係乙情固不爭執，惟其等既辯稱系爭房屋已經嘉義市政府徵收，原告並非所
    有權人等語，則本件首應審酌者厥為系爭房屋是否為原告所有。經查：系爭嘉義
    市蘭井三四七號及三四九號房屋及坐落土地，業經嘉義市政府於八十年間一併徵
    收在案，原告並於八十二年八月十三日領取徵收補償費完峻，此有兩造所不爭執
    之嘉義市政府八十九年十一月十四日八九府地用字第八五號函附冊徵收土地改良
    物補償清冊一件在卷可稽。是依上開規定，系爭房屋及坐落土地既經嘉義市政府
    合法徵收，則原告於八十九年八月十三日領取補償費完竣後，依法即由嘉義市政
    府取得所有權，被告抗辯原告已非系爭房屋所有權人，應堪採信。至原告雖又稱
    租賃契約之出租人並不以房屋所有人為限云云，惟查系爭房屋既係交付承租人使
    用後，在承租人占有中，房屋所有權始行移轉，並非自始由原告將他人所有之房
    屋出租予被告，自應適用民法第四百二十五條之規定，原告主張系爭房屋於其領
    取徵收補償費後，仍為系爭房屋之出租人，尚無可採。是原告自八十二年八月十
    三日後既非系爭房屋之所有權人，並喪失其出租人資格，其請求被告給付八十二
    年八月十三日後之租金、不當得利，並請求被告返還系爭房屋及返還房屋前之損
    害金及利息部分，均屬無據，應予駁回。
五、次按利息、紅利、租金、贍養費、退職金及其他一年或不及一年之定期給付債權
    ，其各期給付請求權，因五年間不行使而消滅，民法第一百二十六條定有明文。
    又時效因請求而中斷者，若於請求後六個月內不起訴，視為不中斷；時效因聲請
    調解或提付仲裁而中斷者，若調解之聲請經撤回、被駁回、調解不成立或仲裁之
    請求經撤回、仲裁不能達成判斷時，視為不中斷，民法第一百三十條、第一百三
    十三條分別定有明文。經查，系爭房屋如前所述，於八十二年八月十三日原告領
    取徵收補償費後，已為嘉義市政府所有，則在此之前，兩造租賃關係自尚存在，
    被告本應有按月給付租金之義務，惟被告既抗辯原告逾五年租金部分已罹於時效
    ，而拒絕給付，就此，原告雖稱其於八十年間曾聲請調解，並曾口頭向被告請求
    給付租金等語，然查，原告既自承其於八十年間只聲請與被告甲○○調解，未聲
    請與被告丁○○調解，調解不成立後沒有提起訴訟，直到八十九年間才以存證信
    函通知等語（見本院八十九年十一月二十日言詞辯論筆錄），則依上開規定，本
    件關於被告於八十二年八月十三日前應給付之租金部分，不論原告是否曾口頭向
    被告請求給付租金或聲請調解，均因其未於請求後六個月內起訴，或因調解不成
    立而時效視為不中斷，是本件關於八十二年八月十三日前被告應給付之租金部分
    ，迄原告於八十九年八月十日提起本件訴訟時，顯已逾民法第一百二十六條所定
    五年時效期間，被告抗辯該部分之租金已罹於時效而拒絕給付，自屬有據，從而
    ，原告此部分之請求顯無理由，亦應予駁回。
六、綜上所述，本件原告之訴為無理由，應予駁回。又原告之既經駁回，其假執行之
    聲請即失所附麗，應併予駁回。
七、本件事證已臻明確，兩造其餘主張及舉證，核與判決結果無影響，毋庸逐一論述
    ，併此敘明。
八、據上論結，原告之訴為無理由，依民事訴訟法第第七十八條判決如主文。
中      華      民      國    八十九    年     十二     月      四      日
~B臺灣嘉義地方法院民事第二庭
~B    法  官  羅秀緞
右為正本係照原本作成
如對本判決上訴須於判決送達後廿日內向本院提出上訴狀
中      華      民      國    八十九    年     十二     月      八       日
~B    書記官  王博昭


司法院資訊處製作；財團法人民間司法改革基金會備份。
